【裁判字號】    99,消債更,81
【裁判日期】    990701
【裁判案由】    更生事件
【裁判全文】
臺灣臺南地方法院民事裁定            99年度消債更字第81號
債  務  人  乙○○
代  理  人  黃雅萍  律師
上列當事人因消費者債務清理事件聲請更生，本院裁定如下：
    主    文
債務人乙○○自中華民國99年7月1日下午4時起開始更生程序，
並命司法事務官進行本件更生程序。
    理    由
一、本件聲請意旨略以：債務人乙○○有不能清償債務之情事，
    且其無擔保或無優先權之債務總額未逾新臺幣（下同）1,20
    0萬元，復未經法院裁定開始清算程序或宣告破產，前雖於
    民國（下同）95年6月15日、95年11月10日與債權金融機構
    成立債務協商，每月應償還38,390元、39,163元，然因當時
    債務人每月薪資平均僅3萬餘元，嗣後被迫離職每月收入減
    少為23,000元，實在無法負擔債權銀行所提出之還款條件，
    故債務人於97年10月間毀諾。債務人另於97年11月間與最大
    債權銀行安泰商業銀行成立180期0%利率之「個別協商一致
    性方案」，但僅有甲○、台新、遠東銀行，及友邦信用卡公
    司，每月繳納協商款6,860元，其餘台北富邦、國泰世華、
    荷蘭、中國信託、匯豐銀行則向法院聲請強制執行每月扣薪
    7,867元，合計14,727元，僅餘8,273元，又須每月支付3,00
    0元以扶養患有肝癌之父親及患有肥厚性阻塞性心肌病變之
    母親，已達不能清償或有不能清償之虞，為此，依消費者債
    務清理條例提出本件更生之聲請等語。
二、按本條例所稱消費者，指五年內未從事營業活動或從事小規
    模營業活動之自然人。前項小規模營業指營業額平均每月新
    臺幣二十萬元以下者。債務人不能清償債務或有不能清償之
    虞者，得依本條例所定更生或清算程序，清理其債務。債務
    人無擔保或無優先權之債務總額未逾新臺幣一千二百萬元者
    ，於法院裁定開始清算程序或宣告破產前，得向法院聲請更
    生。債務人與金融機構協商成立者，不得聲請更生或清算，
    但因不可歸責於己之事由，致履行顯有重大困難者，不在此
    限。本條例施行前，債務人依金融主管機關協調成立之中華
    民國銀行公會會員辦理消費金融案件無擔保債務協商機制與
    金融機構成立之協商，準用前項之規定。消費者債務清理條
    例第2條第1項、第2項、第3條、第42條第1項及第151條第5
    項、第6項分別定有明文。次按法院開始更生程序之裁定，
    應載明其年、月、日、時，並即時發生效力。法院裁定開始
    更生或清算程序後，得命司法事務官進行更生或清算程序，
    同條例第45條第1項、第16條第1項前段亦有明文規定。
三、經查：
(一)、債務人乙○○前於消費者債務清理條例施行前，依金融主管
    機關協調成立之中華民國銀行公會會員辦理消費金融案件無
    擔保債務協商機制與金融機構於95年6月15日、95年11月10
    日成立協商，當時債務人之無擔保債務總額為4,055,767元
    ，雙方約定債務人每月應償還款項合計為38,390元、39,163
    元（分120期，利率3%），債務人自95年7月10日起開始依約
    繳款，繳款15期，嗣於96年12月7日毀諾；債務人毀諾後又
    於97年12月12日與最大債權銀行安泰商業銀行成立180期0%
    利率「個別協商一致性方案」，並據以向甲○、台新、遠東
    等部分債權銀行申請協商成立，目前仍正常履約，每月繳納
    協商款6,860元等情，已據債務人提出協議書及無擔保債務
    還款計劃、協商款繳納之存摺影本及收據為證，且有台新國
    際商業銀行、中國信託商業銀行、台北富邦商業銀行等各該
    債權銀行民事陳報狀附卷可稽，堪信為真實。
(二)、次查，債務人自95年6月26日迄今任職於第三人新加坡商德
    安中華有限公司，另於國泰人壽保險股份有限公司及國泰世
    紀產物保險股份有限公司兼職，其95年所得為152,159元，
    每月平均收入約12,680元，96年度薪資所得為288,581元，
    每月平均收入約24,048元，97年度薪資所得為260,407元，
    每月平均收入約21,701元，98年度薪資所得為257,315元，
    每月平均收入約21,443元，又債務人於99年1月至3月間每月
    應領薪資23,000元（含勞健保費用688元、福利金115元及扣
    薪7,867元）及加班費金額合計平均25,280元，此外，債務
    人名下無任何財產，此有勞保局電子閘門查詢作業被保險人
    投保資料查詢、稅務電子閘門財產所得調件明細表、債務人
    提出之薪資單及財政部稅務入口網查詢95、96年度所得資料
    正本2份、國稅局97年度所得清單及98年度綜合所得稅申報
    書影本各1件、本院及臺北地方法院民事執行處執行命令影
    本在卷足憑。而債務人既於97年12月12日與最大債權銀行安
    泰商業銀行成立「個別協商一致性方案」，並向部分債權銀
    行正常履約迄今，是應以債務人目前收入計算其每月平均所
    得為25,280元。又債務人既已積欠銀行債務，其生活開銷理
    當予以節制，是以本院審酌我國99年度最低生活費標準為每
    人每月9,829元，有歷年最低生活費一覽表在卷足佐，惟上
    開生活費標準係按照政府公布最近一年平均每人每月消費支
    出（包含食品費、衣著鞋襪費、房租水電費、家居管理費、
    醫療保健費、交通通訊費、娛樂教育費及雜項支出）百分之
    60訂定，而該最低生活費用既包含食、衣、住、行等費用在
    內，應不得再另計房租費用。另債務人之父親曹日雄為33年
    9月出生，現年65歲，患有肝癌，93年至97年僅有投資1筆，
    財產總額3,225元，每月領有老人年金3,000元；債務人之母
    親曹廖美珠為36年9月出生，現年62歲，患有肥厚性阻塞性
    心肌病變，93年至97年股利憑單給付總額48元、84元、100
    元不等，另有投資1筆、汽車1輛，財產總額3,000元，此外
    名下無任何財產，此有戶籍謄本、債務人99年5月5日民事陳
    報狀、全民健康保險重大傷病核定審查通知書、國立成功大
    學醫學院附設醫院診斷證明書附卷可參，足認債務人之父親
    、母親無謀生能力，且無財產足以維持生活，按民法第1115
    條第1項第1款、第2項、第3項，及第1117條之規定，有受債
    務人及債務人大哥曹暉楷、二哥曹暉岳扶養之必要，是債務
    人於99年6月11日民事陳報狀所附每月支出金額明細陳稱其
    支出父母扶養費（含醫藥費、生活費）每月1,000元等情，
    應堪採信。
(三)、依此，債務人每月應負擔其個人及父母每人每月基本生活費
    用合計約10,829元（計算式：9829＋1000＝10829），則債
    務人每月薪資所得扣除每月應負擔之家庭基本生活費用後之
    餘額為14,451元（計算式：00000000000＝14451），確已
    不能履行債務人依「個別協商一致性方案」約定每月向部分
    銀行償還之款項6,860元，及其餘債權銀行每月扣薪7,867元
    ，合計14,727元。又債務人於96年12月7日毀諾後累計之本
    金、利息及違約金，應已高於95年6月至11月協商當時之無
    擔保債務總額4,055,767元，倘債務人依毀諾後與最大債權
    銀行安泰商業銀行協商成立之「個別協商一致性方案」180
    期0%之條件，向所有債權銀行申請協商，以上開較低之4,05
    5,767元債務總額計算，債務人每月尚須還款約22,532元，
    亦非債務人14,451元之餘額所能負擔。
(四)、衡諸債之關係，係以當事人間之信賴關係為基礎，為社會經
    濟組織之重要支柱，故當事人於以法律行為追求自己之利益
    之際，應顧及對方之利益，並考量債權債務在社會上之作用
    ，本於誠實及信用之原則，行使債權及履行債務。是對於已
    陷入經濟上困境之消費者，若任其於惡性循環之債務窘境中
    生存，將衍生嚴重之社會問題，難以維持安定之社會經濟秩
    序，為兼顧債權人、債務人雙方之利益，對陷於經濟上困境
    之消費者，乃允其於消費者債務清理條例施行後，得選擇以
    重建型之更生程序或清算型之清算程序清理其債務，藉以妥
    適調整債務人與債權人及其他利害關係人間之權利義務關係
    ，保障債權人獲得公平受償，並謀求消費者經濟生活之重建
    復甦機會。而對於已與金融機構協商成立，或於本條例施行
    前，已依金融主管機關協調成立之中華民國銀行公會會員辦
    理消費金融案件無擔保債務協商機制與金融機構成立協商之
    債務人，如有因不可歸責於己之事由，致履行顯有重大困難
    ，應許其聲請更生或清算，以謀求經濟生活之重建復甦。再
    私法自治固為民事法上重要原則，契約自由又是私法自治之
    重要內容，惟契約自由之概念必須立於平等之基礎上，方能
    取得正當性。設若當事人雙方係立於經濟上、資訊上之不平
    等地位，此時即不能完全以契約自由原則作為評價雙方權利
    義務關係之依據。審之本件債務人前於消費者債務清理條例
    施行前，雖依金融主管機關協調成立之中華民國銀行公會會
    員辦理消費金融案件無擔保債務協商機制與金融機構於95年
    6月15日、95年11月10日成立協商，然因當時尚無消費者債
    務清理條例所定之債務清理程序可供債務人選擇，且債務人
    相較於金融機構而言，係居於經濟上弱勢之地位，故與金融
    機構債務協商時，通常會迫於情勢而同意非其客觀經濟能力
    所能履行之債務清償方案。因之，本件尚難僅憑債務人與金
    融機構於95年6月15日、95年11月10日成立債務人每月應還
    款38,390元、39,163元之協議，即遽認該債務協商內容為允
    當。而以債務人96年每月平均收入24,048元扣除每月應負擔
    之家庭基本生活費用後之餘額僅為13,219元（計算式：0000
    0000000＝13219），難謂債務人嗣於96年12月7日之毀諾，
    係因可歸責於自己之事由所致。
(五)、從而，依債務人之上述客觀經濟能力，顯有不能清償債務之
    情事，又其客觀經濟能力不佳亦難謂係可歸責於己之事由，
    則債務人於成立協商後，係因不可歸責於己之事由，致其履
    行債務協商顯有重大困難。又債務人對於最大債權銀行安泰
    商業銀行提供之180期0%利率協商條件，縱以95年6月至11月
    協商當時無擔保債務總額4,055,767元計算，每月尚須還款
    約22,532元，依債務人之上述客觀經濟能力，亦確有難以履
    行之情形，揆諸消費者債務清理條例之立法目的，即應許其
    更生以謀求經濟生活之重建復甦。
四、綜上所述，債務人僅係一般消費者，並未從事營業，其已達
    不能清償債務之程度，其中無擔保或無優先權之債務總額未
    逾1,200萬元，之前雖與各債權銀行達成協議，但因不可歸
    責於己之事由，致履行上開協議顯有重大困難，且未經法院
    裁定開始清算程序或宣告破產，又查無消費者債務清理條例
    第6條第3項、第8條或第46條各款所定駁回更生聲請之事由
    存在，則債務人聲請更生，應屬有據，並由本院命司法事務
    官進行本件更生程序，爰裁定如主文。
中    華    民    國    99    年    7     月    1     日
              民事第一庭    法      官  張季芬
上為正本係照原本作成。
本件不得抗告。
本裁定已於民國99年7月1日下午4時公告。
中    華    民    國    99    年    7     月    1     日
                            書  記  官  顏惠華

司法院資訊處製作；財團法人民間司法改革基金會備份。
